臺灣高等法院臺中分院刑事判決　　　　　　　　　九十二年度上易字第二二八七號
　　上　訴　人　臺灣臺中地方法院檢察署檢察官
　　被　　　告　乙○○
右上訴人因被告詐欺案件，不服臺灣臺中地方法院九十二年度易字第六八八號中華民
國九十二年十月三十日第一審判決（起訴案號：臺灣臺中地方法院檢察署九十一年度
偵字第一六三四號），提起上訴，本院判決如左：
    主      文
原判決撤銷。
乙○○共同連續意圖為自己不法之所有，以詐術使人將本人之物交付，處有期徒刑伍
月。緩刑貳年。
    事      實
一、乙○○前於民國（下同）七十三年間，提供坐落臺中縣大里市○○段十五之五、
    同段十五之三三、同段十五之三七、同段十五之五五、同段十五之五八、同段十
    五之一四五、同段十五之二五四及同段十五之二五五等地號土地，興建案名為「
    成功大樓」之集中興建式住宅，而為上開大樓之部分起造人，並分別由乙○○登
    記為該「成功大樓」內門牌號碼為臺中縣大里市○○路九三六號、同上址九四○
  號一樓、同上址九四二號四樓及同上址九四二號五樓等房屋之所有權人，及由其
    妻林陳妙馨登記為同上址九四二號七樓之三房屋之所有權人。乙○○明知其與其
    妻林陳妙韾，長女林婉儀、長女婿王丕信、三女林婉玲、長子林偉傑等人，均係
    實際共同居住於臺中縣大里市○○路十二巷三十號房屋內，並均設籍於該址，而
    未居住於上開成功大樓內，且其親屬中，亦僅其次女林淑貞偕同女婿陶進田共同
    居住於成功大樓內門牌號碼為臺中縣大里市○○路九四二號七樓之一房屋內。嗣
    於八十八年九月二十一日凌晨一時四十七分發生集集大地震時，上開「成功大樓
    」因地震而毀損，經鑑定為全倒。乙○○明知依內政部八十八年九月三十日台內
    社字第八八八五四六五號及八十人年十月一日台內社字第八八八二三三九號函之
    規定，慰助金發給對象限於地震發生時實際居住於受災屋之現住戶，其並未住在
    該屋，無權領取慰助金，竟分別與林陳妙馨、王丕信、林偉傑及林婉玲基於共同
    意圖為自己不法之所有之犯意聯絡（其中林陳妙馨、王丕信、林偉傑、林婉玲均
    經臺灣臺中地方法院檢察署九十二年度偵字第一五四四號為緩起訴處分），乙○
    ○並有概括犯意，而於總統發布緊急命令後之八十八年十月十一日，向臺中縣大
    里市金城里里長潘國琦佯稱：伊與伊妻林陳妙馨確居住於臺中縣大里市○○路九
    四二號四樓（長女婿王丕信、三女林婉玲、長子林偉傑等則分別誆稱確實居住於
    同上址九四二號七樓之三、同上址九三六號、同上址九四○號一樓及同土址九四
    二號五樓）云云，並自行書立內容不實之切結證明書，分別利用不知情之鄰居徐
    秀梅所交付之私章捺印其上又央請不知情之鄰長李玉堂（非公務員）在上開切結
    證明書上簽名蓋章作成鄰居及鄰長證明，再先後持上開證明書向臺中縣大里市公
    所請領慰助金，致該公所之承辦人員，陷於錯誤，而分別發給乙○○林、陳妙馨
    、王丕信、林婉玲及林偉傑等五人，每人各新臺幣（下同）各二十萬元之慰助金
    。
二、案經臺灣高等法院臺中分院檢察署檢察長發交臺灣臺中地方法院檢察署檢察官偵
    查起訴。
      理  由
一、右揭犯罪事實，業據被告乙○○（以下簡稱為被告）分別於原審法院準備暨簡式
    審判程序中坦承不諱，核與證人即「成功大樓」住戶丙○○、林昭良、徐秀梅、
    洪錦寬、洪佑杭、陳惠南、潘國琦、李開文、許仁篤、蔡陳蕊及張有地等人分別
    於警訊時及偵查中結證之情節相符（見臺灣高等法院臺中分院檢察署九十年度查
    字第十號第一卷第五至十四、十五至二十、一一二至一一四、一一六、一一七、
    一三○至一三二、一三六至一三八、一四○至一四四，前開偵查卷宗第二卷第二
    五至二七、三二、三三、四六至五二頁），且經證人即鄰長李玉堂、租屋營業之
    王子元證述屬實（見前開偵查卷第一卷第一二三、一二四頁，第二卷第二二、二
    三、三○、三一、三四、三五頁），復有土地登記簿謄本、九二一地震災害現住
    戶證明書、臺中縣大里市公所九二一地震房屋毀損受災戶切結證明書、「成功大
    樓區」分所有權人名冊、現場照片及臺中縣大里市公所中華民國九十年二月一日
    九○里市社字第二八六六號函附臺中縣大里市公所九二一震災房屋全倒戶救助金
    清冊等附卷可稽（見前開偵查卷第一卷第二九至三四、五十至五四、六八、七一
    至七三、七九至九十、一一八、一四八之二至一五二頁，第二卷第三六至四三、
    七二、八六至九八、一四七、一五○、一五一），另經臺灣臺中地方法院檢察署
    檢察官於九十年三月十六日至現場履勘明確，拍攝有現場照片及錄影帶在卷可佐
    （見前開偵查卷第二卷第一六六至一七可頁），而共犯林陳妙馨、王丕信、林偉
    傑、林婉玲等人因上開犯行，業經臺灣臺中地方法院檢察署檢察官於九十二年九
    月三十日以九十二年度偵字第一五四四號為緩起訴之處分，亦有該緩起訴處分書
    一份附卷可憑。被告上開自白與事實相符，應予採信。嗣再推稱二處居有居住云
    云，尚非可採。事證明確，被告犯行應堪認定。
二、被告乙○○明知九二一地震發生時，其並未住在臺中縣大里市○○路九四二號四
    樓因地震判定為全倒之房屋，竟與林陳妙馨等人自行書立內容不實之切結證明書
    ，連續向臺中縣大里市公所請領慰助金，致該公所之承辦人員，陷於錯誤，而發
    給慰助金二十萬元，核其所為，係犯刑法第三百三十九條第一項之意圖為自己不
    法之所有，以詐術使人將本人之物交付之詐欺取財罪。就上開犯行之實施，被告
    分別與林陳妙馨、王丕信、林偉傑、及林婉玲等人，互有犯意聯絡及行為分擔，
    均為共同正犯。又上開犯行之實施有先後之別，業經被告於本院供述在卷。被告
    上開數犯罪行為之實施，其犯罪時間緊接，所犯罪名相同，顯係基於概括之犯意
    反覆而為，為連續犯，應依刑法第五十六條之規定以一罪論，並加重其刑。被告
    乙○○係以詐欺之方法，取得九二一賑災房屋全倒慰助金款項，依據八十八年九
    月二十五日總統緊急命令第十一條之規定，應按刑法第三百三十九條第一項詐欺
    取財之規定，加重其刑。
三、原審判決就被告前開所犯，予以論罪科刑，固非無見，惟原審判決漏未認定被告
    先後所為係連續犯，且被告所犯，既依八十八年九月二十五日總統緊急命令第十
    一條之規定加重其刑，此項加重依其性質屬法定刑之加重，其最重本刑因此法定
    刑之加重，已為有期徒刑七年六月，依刑法第四十一條之規定，縱使宣告六個月
    以下有期徒刑，亦不得諭知易科罰金之折算標準，原審判決為此諭知，亦非合法
    。是本案公訴人上訴指摘原審判決不當，其上訴為有理由，應由本院將原審判決
    撤銷改判。爰審酌被告乙○○犯罪後尚能坦承犯行，犯罪後態度良好，一時貪念
    ，情節尚屬輕微，所生危害非鉅，且被告已將所領取之慰助金二十萬元返還予臺
    中縣大里市公所，有該公所九十二年十月二十四日收入憑證編號：Ｂ00000
    000號代收款繳款書一紙（其餘共犯部分，亦由共犯繳回）在卷足憑，足徵被
    告悛悔之心等一切情狀，量處如主文所示之刑。又本案被告雖曾於七十八、九年
    間，因妨害風化案及過失致人於死案，經本院分別判處有期徒刑六月、及三月（
    後經減刑減為一月又十五日）確定，並分別於七十九年三月九日、及八十年七月
    九日易科罰金執行完畢，但在本案犯罪前五年以內，被告並未曾因犯罪受有期徒
    刑以上刑之宣告，此有臺灣臺中地方法院檢察署刑案資料查註紀錄表、及本院被
    告全國前案紀錄表各一份在卷足憑。被告因一時貪得失慮，而罹刑典，於原審法
    院審理期間，檢察官亦同意依被告自白之表示，而向原審法院請求為緩刑之宣告
    ，並記明筆錄在卷，原審法院亦據此為緩刑之諭知。被告既復將所領取之慰助金
    返還予臺中縣大里市公所，經此偵、審程序，當能知所警惕，信無再犯之虞，本
    院因認前開對被告宣告之刑，以暫不執行為適當，爰亦宣告緩刑二年，以啟自新
    。
四、據上論斷，應依刑事訴訟法第三百六十九條第一項前段、第三百六十四條、第二
    百九十九條第一項前段、刑法第二十八條、第五十六條、第三百三十九條第一項
    、刑法第七十四條第二款，罰金罰鍰提高標準條例第一條前段，判決如主文。
本案經檢察官甲○○到庭執行職務。
中      華      民      國　    九十三     年     二      月   二十五 　日
　　                            臺灣高等法院臺中分院刑事第三庭
                                    審判長法  官　陳　朱  貴
                                      　　　法　官　劉　連　星
                                      　　　法　官　廖　柏　基
右正本證明與原本無異。
不得上訴。
　　　　　　　　　　　　　　　　　　　　　　書記官　詹  錫　朋
中      華      民      國　    九十三     年     二      月   二十五 　日
附錄論罪科刑法條：
中華民國刑法第三百三十九條第一項：
意圖為自己或第三人不法之所有，以詐術使人將本人或第三人之物交付者，處五年以
下有期徒刑、拘役或科或併科一千元以下罰金。以前項方法得財產上不法之利益或使
第三人得之者，亦同。
民國八十八年九月二十五日總統緊急命令第十一條：
因本次災害而有妨害救災、囤積居奇、哄抬物價之行為者，處一年以上七年以下有期
徒刑，得併科新台幣五百萬元以下罰金。
以詐欺、侵占、竊盜、恐嚇、搶奪、強盜或其他不正當之方法，取得賑災款項、物品
或災民之財物者，按刑法或特別刑法之規定，加重其刑至二分之一。
前二項之未遂犯罰之。
                    　　　　　　　　　　　　　　　　　　　　　　　　　　Ｒ
